最高法院民事判決　　　　　　　　　　　　　　　　九十三年度台上字第一二九號
　　上　訴　人　戊 ○ ○
　　法定代理人　宋 隆 正
　　上　訴　人　壬○○○
　　　　　　　　癸○○○
　　　　　　　　乙 ○ ○
　　　　　　　　丙 ○ ○
　　　　　　　　甲 ○ ○
　　　　　　　　丁 ○ ○
　　　　　　　　己 ○ ○
　　共　　　同
　　訴訟代理人　謝 清 福律師
　　被上訴人　　辛 ○ ○
　　　　　　　　庚 ○ ○
右當事人間請求確認買賣關係不存在等事件，上訴人對於中華民國九十一年一月三十
日台灣高等法院第二審判決（九十年度重上字第四二號），提起上訴，本院判決如左
：
    主  文
原判決關於駁回(一)上訴人在第一審之訴，(二)上訴人請求確認被上訴人庚○○與上訴人
之被繼承人宋維富間之土地買賣關係不存在、被上訴人庚○○與辛○○間無指定登記
之利他法律關係存在、被上訴人辛○○應塗銷土地所有權移轉登記部分之上訴，暨各
該訴訟費用部分廢棄，發回台灣高等法院。
其他上訴駁回。
第三審訴訟費用關於駁回其他上訴部分，由上訴人負擔。
    理  由
上訴人起訴主張：伊之被繼承人宋維富於民國七十六年九月五日與被上訴人庚○○簽
訂買賣契約，將其所有坐落台北市○○區○○段二小段四五七號土地（下稱系爭土地
）及地上建物平房一棟出賣予庚○○（下稱系爭買賣契約），因庚○○之指定而由宋
維富與被上訴人辛○○於同年十月三日簽立土地買賣所有權移轉契約書，將土地移轉
登記為辛○○所有。惟宋維富於訂約時，已達心神喪失程度，其在無意識中所為之意
思表示均屬無效。且系爭土地為田地，庚○○無自耕能力，系爭買賣契約復未約定以
有自耕能力之特定人為移轉登記名義人，則系爭買賣契約、指定登記予辛○○之約款
均無效，依民法第一百十三條、第七百六十七條及第一百七十九條規定，被上訴人應
將前開所有權移轉登記塗銷；如無法塗銷，依民法第一百十三條、第二百二十六條規
定及侵權行為法則，庚○○應按土地價值賠償伊損害等情，爰先位聲明求為(一)確認庚
○○與宋維富間就系爭土地之買賣關係不存在、庚○○與辛○○間無指定登記之利他
法律關係存在，並命庚○○塗銷所有權移轉登記，(二)確認辛○○與宋維富間就系爭土
地買賣之物權關係不存在，並命辛○○塗銷所有權移轉登記之判決。備位聲明則求為
命庚○○給付新台幣（以下同）一億一千九百六十六萬元之判決（上訴人請求確認辛
○○與宋維富間就系爭土地買賣之債權關係不存在部分，業經原審判決其勝訴確定）
。
被上訴人則以：宋維富簽立系爭買賣契約時，非無意識，其意思表示非無效。庚○○
係以隱名代理方式，代理辛○○訂立系爭買賣契約，辛○○為有自耕能力之人，買賣
契約應屬有效；縱認庚○○係以自己名義訂約，因簽約時已言明登記予有自耕能力之
辛○○，買賣契約亦非無效。又庚○○非登記名義人，上訴人不得請求其塗銷所有權
移轉登記，且民法第一百十三條係指信賴利益之賠償，上訴人亦不能據以請求無法塗
銷登記時之賠償。至於所謂侵權行為損害賠償請求權，已罹於時效，且上訴人已受領
價金，並得以契約無效對抗辛○○，拒絕交付土地，亦無損害可言；縱認庚○○應予
賠償，上訴人亦應返還已受領之價金一千七百六十二萬元，其得為同時履行之抗辯及
主張抵銷。另庚○○因喪失訂約機會，亦得請求上訴人賠償按系爭土地公告現值計算
之金額等語，資為抗辯。
原審審理結果，以：上訴人主張伊之被繼承人宋維富於七十六年九月五日與庚○○簽
訂系爭買賣契約，並因庚○○之指定而由宋維富與辛○○於同年十月三日簽立土地買
賣所有權移轉契約書，將土地所有權移轉登記予辛○○，目前仍登記為辛○○名義等
事實，為兩造所不爭執，並有土地房屋買賣契約書、土地買賣所有權移轉契約書可稽
，自堪信為真實。上訴人雖主張宋維富於簽訂前述契約時，已達心神喪失之程度，無
意思能力云云。惟查，宋維富因罹患癡呆症，不能處理自己事務，經台灣桃園地方法
院（下稱桃園地院）於七十七年五月十日宣告其為禁治產人，惟該法院囑託之台灣省
立桃園療養院係於七十七年四月十二日為鑑定，僅能作為鑑定時宋維富有無意思能力
之參考；而榮民總醫院七十七年十月二十日函載「以指宋維富狀況推斷，宋君於七十
六年六月二十九日之精神狀態是否已達心神喪失或精神耗弱，以致不能處理自己事務
，實難定論，但其對複雜事務之處理可能有障礙」等語，其鑑定意見非明確；該醫院
醫師關尚勇在台灣士林地方法院七十八年度重訴字第六六號事件稱「宋維富自七十六
年五月六日第一次住院，至七十七年十月十七日歷次門診時有走路不穩、算術程度差
之情形，其他則大都良好，病人對於事物能否有自由意思處理一節，無法判斷」等語
，其鑑定意見亦不明確。故上開醫院函、鑑定報告及關尚勇醫師之鑑定意見，均不足
為宋維富於訂約時已心神喪失或精神耗弱之證明。又證人即系爭買賣契約介紹人楊保
志在台灣高等法院七十九年度重上字第三九號塗銷抵押權登記事件證稱「七十六年九
月五日下午在台北市○○街太陽飯店訂約，同年月九日在同一地點交付第二次款，伊
均在場見證，宋維富親自到場，神智清楚正常，並與他人交談。經代書朗讀契約，宋
維富了解後始簽名，並親將過戶文件交付代書，在契約末尾上方簽收庚○○交付之支
票」等語，另一介紹人楊宗憲所證亦同，證人即代書劉瑞徵亦稱「七十六年九月九日
訂抵押權設定契約時伊在場，當時宋維富精神狀態正常，也有完全辨別事理之能力，
伊將契約內容唸給宋聽，宋亦了解，並已備齊證件；伊略能聽懂客語，惟當時宋維富
之子在場，以閩南語溝通」等語。再庚○○交予宋維富之價金支票五紙，其中面額二
百萬元、三百五十萬元支票，係由宋維富至台北區中小企業銀行大橋分行領取，此據
證人楊保志及該銀行職員楊麗芬結證在卷，楊麗芬並稱宋維富親自在鉅額現鈔領款登
記簿上簽名，支票亦係由其當場背書等語，提出支票正反面各四紙及鉅額現鈔領款登
記簿節本佐證；該銀行襄理林賜申亦稱宋維富赴該分行領款，承辦人曾核對其身分證
等語。且宋維富在簽訂系爭買賣契約前，曾於七十六年六月一日與楊保志訂立委任契
約，委託楊保志清理其所有不動產，為其見證委任契約之朱錦章律師前亦證稱宋維富
當時神智正常等語。徵之同年十月十九日，宋維富又以伊擬親自處理財產為由，委託
律師終止前開與楊保志間之委任契約，其時宋維富並未否認委任楊保志處理財產，或
質疑委任契約之效力。另宋維富因買賣房地糾紛，涉嫌妨害自由，自七十六年二月八
日警訊時起，經檢察官多次偵訊，迄同年十月二十八日法院辯論終結，其對於訊問事
項，或否認其事，或明確應答，並無不了解訊問內容之情形，亦有相當之表達能力，
各訊問、審判筆錄就其應訊時之精神狀況，未有特別之記載，有桃園地院七十六年度
訴字第四一二號刑事卷宗可稽；即宋維富被宣告禁治產後之監護人宋隆正於桃園地院
八十一年度易字第一五八四號楊保志等人被訴侵占案件審理中，亦承認宋維富確曾於
七十六年十二月間至庚○○家，阻止庚○○將買賣尾款交付予楊保志，當時宋維富能
理解，有表達能力等語。綜上各情，上訴人主張宋維富與庚○○、辛○○分別簽立系
爭買賣契約及所有權移轉契約書時，無意思能力，應無可採。次查，系爭買賣契約載
明買受人為庚○○，未有庚○○代理之記載，而買賣價金之支票，亦由庚○○簽發支
票交付，庚○○為保障已付之價金，復在七十六年九月十一日設定以其為權利人之抵
押權登記，且辛○○亦未能提出其參與出資之證明，足見系爭買賣契約之買受人為庚
○○，辛○○非買賣契約當事人。而修正前土地法第三十條雖規定私有農地所有權之
移轉，其承受人以能自耕者為限，違反者，其所有權之移轉無效；惟所謂承受人與買
受人有別，如約定由承買人指定登記與任何有自耕能力之第三人，或具體約定登記與
有自耕能力之特定第三人，即非以不能之給付為契約之標的，難認其契約為無效。系
爭土地地目為「田」，買受人庚○○為執業律師，雖無自耕能力，惟買賣契約第一條
後段記載：「由乙方（即庚○○）指定產權登記權利人」，雖未具體約定由庚○○指
定登記予有自耕能力之人，或登記予辛○○，而證人楊保志所證：「當天未約明他要
登記予誰」，與其前曾證稱「用辛○○頂名，辛○○有自耕能力」等語亦有不符；惟
楊保志另證稱「當天有講只有辛○○有自耕資格」、「楊宗憲告訴我，因宋之前將地
賣給藍福連……楊即勸庚○○買宋之土地，李說我沒資格買，楊說問表弟辛○○要不
要買，談了好多次，許才同意買」，參以庚○○執業律師，依其法律專業及訴訟經驗
，對於農地承受人需有自耕能力之規定，應甚為明瞭；可見系爭買賣契約訂立當時，
買賣雙方均知系爭土地為農地，承受人需有自耕能力，始以手寫方式增加上開可指定
產權登記權利人之約定。又辦理本件土地過戶手續之代書劉瑞徵證稱「辦過戶手續賣
方宋維富有親自到場蓋章。文件我有唸給他聽，且他收錢，而同行有很多人，我認為
宋維富之精神狀態不至於不了解過戶之意義，文件上也寫的很清楚。」等語，足證宋
維富與庚○○間已有移轉登記為辛○○名義之具體約定，系爭買賣契約自屬合法有效
。從而，上訴人請求確認庚○○與宋維富間就系爭土地之買賣關係不存在、庚○○與
辛○○間無指定登記之利他法律關係存在，並依民法第一百十三條規定，請求庚○○
塗銷所有權移轉登記，洵屬無據。況請求塗銷所有權移轉登記應向土地登記名義人為
之，否則，即屬給付不能。庚○○非登記名義人，上訴人請求其塗銷登記，亦無由准
許。再庚○○無回復原狀之義務，亦無不法侵害上訴人權利之行為，上訴人備位聲明
請求庚○○依民法第一百十三條、第二百二十六條及侵權行為法則，賠償一億一千九
百六十六萬元，亦乏依據。又宋維富將系爭土地移轉登記與辛○○之物權契約，既屬
有效，則辛○○取得土地所有權，亦無不當得利或侵害上訴人所有權可言。上訴人依
民法第一百十三條、第一百七十九條、第七百六十七條規定，請求辛○○塗銷系爭土
地所有權移轉登記，亦非有理由，應予駁回。為其心證所由得，爰將第一審判決：(一)
關於命庚○○於上訴人返還一千三百六十二萬元同時，給付上訴人一億一千九百六十
六萬元部分廢棄，改判駁回上訴人該部分之訴；(二)關於駁回上訴人請求確認庚○○與
宋維富間就系爭土地之買賣關係不存在、庚○○與辛○○間無指定登記之利他法律關
係存在、庚○○應塗銷所有權移轉登記、辛○○與宋維富間就系爭土地買賣之物權關
係不存在，暨辛○○應塗銷所有權移轉登記部分，判予維持，駁回上訴人此部分之上
訴。
關於廢棄發回部分（即原判決駁回上訴人請求確認庚○○與宋維富間之土地買賣關係
不存在、庚○○與辛○○間無指定登記之利他法律關係存在及辛○○應塗銷土地所有
權移轉登記部分之上訴，暨駁回上訴人備位請求庚○○於系爭土地無法塗銷所有權移
轉登記時，應給付其一億一千九百六十六萬元之訴部分）：
按確定判決之理由雖無既判力，惟法院於判決理由中，就訴訟標的以外當事人主張之
重要爭點，本於當事人辯論之結果，已為判斷時，其對此重要爭點所為之判斷，除有
顯然違背法令之情形，或當事人已提出新訴訟資料，足以推翻原判斷之情形外，應解
為在同一當事人間就該重要爭點所提起之訴訟，法院及當事人就該已經法院判斷之重
要爭點法律關係，皆不得任作相反之判斷或主張，始符訴訟程序上之誠信原則。查上
訴人前就系爭土地，基於同一買賣契約，對庚○○提起塗銷抵押權登記之訴，經台灣
高等法院七十九年度重上字第三九號判決認定宋維富與庚○○訂立買賣契約時，未約
定得由庚○○具體指定具有自耕能力之第三人為登記名義人，於訂約時即因法律上之
給付不能而無效，不能因嗣後指定辛○○為登記名義人而變為有效，本院八十一年度
台上字第一五二三號判決亦予維持（見一審卷(一)五九頁｜九三頁），故上訴人與庚○
○間就系爭土地買賣契約有效與否之重要爭點，前確定判決已為判斷。而原審所稱系
爭買賣契約第一條後段記載由庚○○指定產權登記權利人及七十六年十月三日宋維富
與辛○○另訂立土地所有權移轉契約書等情，前確定判決已予斟酌；且證人楊保志既
證稱「當天（指宋維富與庚○○訂立買賣契約日）未約明宋維富要登記給誰」，則能
否據其所稱「當天有講只有辛○○有自耕能力」乙語，即認定宋維富與庚○○訂立買
賣契約時，已具體約定將土地登記予有自耕能力之辛○○？又證人劉瑞徵證稱「辦過
戶手續賣方宋維富有親自到場蓋章。文件我有唸給他聽，且他收錢，而同行有很多人
，我認為宋維富之精神狀態不至於不了解過戶之意義，文件上也寫的很清楚。」等語
，係陳述宋維富與辛○○訂立土地所有權移轉契約書之情形，是否足以推翻前確定判
決所認定宋維富與庚○○訂約當時，未具體約定登記予辛○○之事實？庚○○於本件
為相反之主張及原審為相反之判斷，有無違背訴訟程序上之誠信原則，既非無疑，則
原審以系爭買賣契約有效，所為不利上訴人之論斷，即有可議。又依原審認定之事實
，似係庚○○無自耕能力，而以辛○○為登記名義人，則庚○○與辛○○間之法律關
係及其效果為何，此與判斷上訴人得否請求辛○○塗銷土地所有權移轉登記或請求庚
○○為金錢賠償，至關頗切，自應詳予調查審認。末按所謂利益第三人契約，係要約
人與債務人間之契約，非要約人與第三人間之約定。上訴人請求確認庚○○與辛○○
間無指定之利他法律關係存在，其真意為何，原審審判長疏未闡明，本院即無從為法
律上之判斷。上訴論旨，指摘原判決上開部分為不當，求予廢棄，非無理由。
關於駁回上訴部分（即原判決駁回上訴人請求庚○○塗銷土地所有權移轉登記及確認
宋維富與辛○○間土地買賣之物權關係不存在部分）：
按宋維富與辛○○訂立土地買賣所有權移轉契約書，將系爭土地登記為辛○○所有，
其時宋維富有行為能力，此為原審合法認定之事實，則原審認宋維富與辛○○間之物
權契約，非因而無效，庚○○非系爭土地登記名義人，無從塗銷所有權移轉登記，而
駁回上訴人此部分之請求，於法並無不合。上訴論旨，仍執陳詞，指摘原判決上開部
分不當，聲明廢棄，難認有理由。
據上論結，本件上訴一部為有理由，一部為無理由。依民事訴訟法第四百七十七條第
一項、第四百七十八條第二項、第四百八十一條、第四百四十九條第一項、第七十八
條判決如主文。
中　　　華　　　民　　　國　　九十三　　年　　　一　　　月　　 三十 　　日
                              最高法院民事第八庭
                                  審判長法官  吳　啟　賓
                                        法官  高　孟　焄
                                        法官  蘇　達　志
                                        法官  陳　淑　敏
                                        法官  陳　碧　玉
      右正本證明與原本無異
                                              書  記  官
中　　　華　　　民　　　國　　九十三　　年　　　二　　　月　　 十六 　　日
                                                                       ：
